臺灣彰化地方法院刑事判決　　　　　　　　　　　　　九十二年度易緝字第三九號
　　公　訴　人　臺灣彰化地方法院檢察署檢察官
　　被　　　告　丙○○
右列被告因詐欺案件，經檢察官提起公訴（八十九年度偵字第八一二三號），本院判
決如左：
    主      文
丙○○連續行使偽造私文書，足以生損害於他人，處有期徒刑陸月，如易科罰金，以
佰元折算壹日。
    事      實
一、丙○○於民國八十六年九月間，自任會首，向丁○○、乙○○、壬○○、庚○○
    、己○○、辛○○、癸○○、戊○○及其他人，召集新台幣（下同）三萬元之互
    助會，採內標制，預定自八十六年十月起至九十年四月止，共計四十三會期（含
    會首丙○○），每月十日在彰化縣埔鹽鄉○○路○段三０七號之一即丙○○之住
    處，由會員填寫名字於標單上，再投入箱子內依序開標，丙○○並與會員約定標
    息不得逾越八千元，以避免會員以高額利息競標而增加倒會之風險。惟上述互助
    會進行至八十九年上半年度之某不詳月份時，丙○○因急需用錢，竟基於行使偽
    造私文書及意圖為自己不法所有詐欺取財之概括犯意，未徵得活會會員陳崇振、
    癸○○、辛○○之同意，即先後擅自冒用渠等三人之名義填寫標單，並記載標息
    為八千元，而陸續向活會會員佯稱是陳崇振、癸○○及辛○○等三人得標，使不
    知情之活會會員（含被冒標者）均誤信確有人得標而繳納會款，此三次犯行至少
    約詐得會款七十九萬二千元，足以生損害於陳崇振、癸○○、辛○○及其他活會
    會員。嗣於八十九年九月間，丙○○因無法繼續進行互助會而宣布停標，此時距
    原定結束時程尚餘八會，惟經活會會員私下訪查，竟發現實際上仍有十一個活會
    會員，始得悉上情。
二、案經丁○○、乙○○、壬○○、庚○○、己○○、辛○○、癸○○、戊○○等八
    人訴請台灣彰化地方法院檢察署檢察官偵查起訴。
    理      由
一、訊據被告丙○○對於右述犯行均坦承不諱，核與告訴人丁○○、乙○○、壬○○
    、庚○○、己○○、辛○○、癸○○之指述相符，並經共同被告陳皆得（業經本
    院判決無罪確定）、證人葉素妃（即告訴人戊○○之妻）證述在卷，另有該互助
    會單可資參佐。告訴人等八人於偵查中所提出之查證錄音帶一卷，經本院勘驗錄
    音帶並當庭播放之結果，足認被告丙○○確實曾私下請求活會會員辛○○、癸○○對外宣稱已經死會，活會會員陳崇振亦曾受共同被告陳皆得請求對外自稱已死
    會，以防止其他活會會員以冒標為由提出告訴（參本院卷附錄音帶勘驗筆錄，及
    九十二年三月五日訊問筆錄），應認被告之自白與事實相符。惟告訴人丁○○、
    乙○○、壬○○、庚○○、己○○、辛○○、癸○○等人均稱係事後查證才知道
    冒標情事，並無從查得被告實際冒標之月份及數額，而被告自稱其係「在八十九
    年上半年冒標，每期標息八千元」，是依罪疑惟輕之原則，以對被告最有利之方
    式認定其冒標之月份各在八十九年四月、五月及六月，則當時所收取之活會數（
    含被冒標者）應分別為十三會、十二會及十一會，又依當時每人繳納二萬二千元
    （即：三萬元扣除標息八千元）計算之結果，被告至少應詐得七十九萬二千元（
    即：
    《十三會＋十二會＋十一會》×二萬二千元）。綜上，本件事證明確，被告犯行
    堪以認定。
二、按依我國互助會之習慣，標會時會員多在空白紙上填載金額及會員之姓名或代碼
    ，表示其所願出之標息，並以所出標息高者為得標之人。本件被告所招募之互助
    會是由到場活會會員填寫名字及標息參與競標，是以該紙張上所填載之金額、名
    字等文字，依習慣足以表示特定用意，按刑法第二百二十條第一項之規定，以文
    書論。是核被告偽以陳崇振、癸○○及辛○○名義填寫標單，於開標後佯稱渠等
    三人得標，進而使活會會員誤信確有人得標而如期繳付會款，其所為係犯刑法第
    二百十六條、第二百二十條第一項、第二百十條之行使偽造私文書罪，及同法第
    三百三十九條第一項之詐欺取財罪。其偽造私文書之低度犯行，為行使偽造私文
    書之高度犯行所吸收，不另論罪。起訴法條雖僅引用詐欺取財罪，而未論及行使
    偽造私文書之罪名，惟此二罪之間有牽連犯之裁判上一罪關係（如後述），基於
    審判不可分原則，本院自應一併審酌被告行使偽造私文書之部分。至被告先後三
    次行使偽造私文書之犯行及詐欺取財之犯行，均時間緊接，犯罪方式相同，所觸
    犯俱為構成要件相同之罪名，顯各係基於概括之犯意反覆為之，均為連續犯，應
    分別依刑法第五十六條之規定，論以一罪並加重其刑。又被告每一冒標行為，均
    侵害數個活會會員之財產法益，為想像競合犯。其所犯上述連續行使偽造私文書
    及連續詐欺取財二罪之間，互有方法結果之牽連犯關係，依刑法第五十五條之規
    定，應從一重罪即「行使偽造私文書罪」論處。爰審酌本件互助會已正常進行二
    年以上，足信被告應非於起會時即有冒標之犯罪動機，惟其於倒會前以冒標手段
    至少詐得七十九萬二千元之會款，而告訴人等人經年累月繳納之會款總額更不止
    於此，又因部分死會會員得標時未取得全部得標金，而拒絕繼續繳納會款，使告
    訴人等人目前均面臨求償困難之處境，業據告訴人等人及共同被告陳皆得供述在
    卷，被告自難辭其責，並參酌被告無前科之素行紀錄，及其於偵查中避不見面，
    於本院審理時出面坦承犯行之態度等一切情狀，量處如主文所示之刑，並諭知易
    科罰金之折算標準，以示懲戒。至被告冒標所偽造之標單，因未扣存本案，且事
    隔久遠，被告亦無法提供，應已經滅失，為免將來執行困難，爰不宣告沒收，附
    此敘明。
據上論斷，應依刑事訴訟法第二百九十九條第一項前段，刑法第五十六條、第二百十
六條、第二百十條、第二百二十條第一項、第三百三十九條第一項、第五十五條、第
四十一條第一項前段，罰金罰鍰提高標準條例第一條前段、第二條，判決如主文。
本案經檢察官甲○○到庭執行職務。
中      華      民      國      九十三      年      四      月    八    日
                                臺灣彰化地方法院刑事第三庭
                                    審判長法官  余  仕  明
                                    法      官  簡  婉  倫
                                    法      官  黃  玉  齡
右正本證明與原本無異。
如不服本判決，應於判決送達後十日內，向本院提出上訴狀（須附繕本），上訴於台
灣高等法院台中分院。
告訴人或被害人對於判決如有不服具備理由請求檢察官上訴者，其上訴期間之計算係
以檢察官收受判決正本之日為準。
                                    法院書記官  許  騰  云
中      華      民      國      九十三      年      四      月    八    日
附錄本案論罪科刑法條全文：
中華民國刑法第二百十條
偽造、變造私文書，足以生損害於公眾或他人者，處五年以下有期徒刑。
中華民國刑法第二百十六條
行使第二百十條至第二百十五條之文書者，依偽造、變造文書或登載不實事項或使登
載不實事項之規定處斷。
中華民國刑法第三百三十九條第一項
意圖為自己或第三人不法之所有，以詐術使人將本人或第三人之物交付者，處五年以
下有期徒刑、拘役或科或併科一千元以下罰金。
